【裁判字號】    96,訴,243
【裁判日期】    970708
【裁判案由】    分割共有物
【裁判全文】
臺灣苗栗地方法院民事判決               96年度訴字第243號
原      告  ｎ○○
訴訟代理人  陳淑芬律師
複代 理 人  ｐ○○
被      告  宇○○
                        巷10.
            戌○○
            甲甲○
                        之13.
            地○○
                        4樓
            寅○○
                        號
            子○○
            辛○○
                        號
            Ｄ○○
                        巷12.
兼上五人共
同  訴  訟
代  理  人  申○○
被      告  丑○○
            卯○○
                        巷13.
            Ｐ○○
            酉○○
            天○○
                        巷2號.
            宙○○
                        號
            癸○○
                        巷2號.
            Ｅ○○
            Ｋ○○
                        0之3.
            Ｊ○○
            辰○○
            Ｔ○○○
                        7號4.
            ｏ○○○
            Ｏ○○
            Ｇ○○
                        7號4.
            Ｈ○○
            ａ○○○
                        巷1號.
            亥○○
                      現應送.
            未○○
                        號10.
            ｇ○○
                        號6樓.
            丁○○○
                        1號2.
            ｑ○○
                        巷28.
            ｊ○○
                        號
            ｉ○○
            ｓ○○
                        27弄.
            Ｒ○○○
            ｅ○○
            ｂ○○
            Ｘ○○○
                        號
            ｄ○○
            ｆ○○
            ｃ○○
兼 上 一人
法定代理人  乙○○
被      告  ｈ○○
                        7巷5.
            Ｉ○○
            Ｍ○○
                        之11.
            Ｆ○○
                        巷23.
            Ｎ○○
                        段16.
            Ｗ○○○
            Ｓ○○○
                        號14.
            玄○○
            Ｃ○○
            Ｚ○○○
                        50巷.
            Ａ○○
                        14號.
            ｘ○○
兼  上一人
訴訟代理人  ｙ○○
被      告  ｚ○○
            己○○○
            午○○
                        巷22.
            巳○○
                        號
            壬○○
            Ｑ○○
            Ｙ○○○
            Ｖ○○○
            丙○○
                        6樓
            庚○○○
            Ｂ○○○
            ｗ○○○
            ｋ○○
            戊○○
            甲○○○
                        號
            ｌ○○
            ｍ○○
                        樓
            Ｕ○○即ｒ○○之.
                        6號
            ｖ○○即ｒ○○之.
            ｔ○○即ｒ○○之.
            ｕ○○即ｒ○○之.
            黃○○
                        號之2.
上列當事人間請求分割共有物事件，本院於民國97年6 月24日言
詞辯論終結，判決如下：
    主  文
被告Ｅ○○、Ｋ○○、Ｊ○○、辰○○、Ｔ○○○、ｏ○○○、
Ｏ○○、Ｇ○○、Ｈ○○、ａ○○○、亥○○、未○○、ｇ○○
、丁○○○、ｑ○○、ｊ○○、ｉ○○、ｓ○○、Ｒ○○○、ｅ
○○、ｂ○○、Ｘ○○○、ｄ○○、ｆ○○、ｃ○○、乙○○、
ｈ○○、Ｉ○○、Ｍ○○、Ｆ○○、Ｎ○○、Ｗ○○○、Ｓ○○○、玄○○、Ｃ○○、Ｚ○○○、Ａ○○、ｘ○○、ｙ○○、ｚ
○○、己○○○、午○○、巳○○、壬○○、Ｑ○○、Ｙ○○○
、Ｖ○○○、丙○○、庚○○○、Ｂ○○○、ｗ○○○、ｋ○○
、戊○○、甲○○○、ｌ○○、ｍ○○、Ｕ○○、ｖ○○、ｔ○○、ｕ○○、黃○○應就其被繼承人邱木蘭所有坐落苗栗縣苗栗
市○○○段上南勢坑小段四○○地號土地，地目旱，面積一三二
一○平方公尺，應有部分二十四分之四辦理繼承登記。
兩造所有坐落苗栗縣苗栗市○○○段上南勢坑小段四○○地號土
地，面積一三二一○平方公尺，准予分割，其分割方法如附圖所
示：(一)如附圖編號A 部分面積五一三七平方公尺土地由被告申○○取得。(二)如附圖編號B 部分面積一八三四平方公尺土地由原告
ｎ○○取得。(三)如附圖編號C 部分面積一八三平方公尺土地由被
告宇○○取得。(四)如附圖編號D 部分面積一八四平方公尺土地由
被告戌○○取得。(五)如附圖編號E 部分面積一一○平方公尺土地
由被告地○○取得。(六)如附圖編號F 部分面積一一○平方公尺土
地由被告寅○○取得。(七)如附圖編號G 部分面積一一○平方公尺
土地由被告子○○取得。(八)如附圖編號H 部分面積一一○平方公
尺土地由被告辛○○取得。(九)如附圖編號I 部分面積一一○平方
公尺土地由被告Ｄ○○取得。(十)如附圖編號J 部分面積五五一平
方公尺土地由被告甲甲○取得。(十一)如附圖編號K 部分面積五五一
平方公尺土地由被告丑○○取得。(十二)如附圖編號L 部分面積五五
一平方公尺土地由被告卯○○取得。(十三)如附圖編號M 部分面積五
五○平方公尺土地由被告Ｐ○○取得。(十四)如附圖編號N 部分面積
五五○平方公尺土地由被告酉○○取得。(十五)如附圖編號O 部分面
積一二二平方公尺土地由被告天○○取得。(十六)如附圖編號P 部分
面積一二二平方公尺土地由被告宙○○取得。(十七)如附圖編號Q 部
分面積一二三平方公尺土地由被告癸○○取得。(十八)如附圖編號R
部分面積二二○二平方公尺土地由被告Ｅ○○、Ｋ○○、Ｊ○○
、辰○○、Ｔ○○○、ｏ○○○、Ｏ○○、Ｇ○○、Ｈ○○、ａ
○○○、亥○○、未○○、ｇ○○、丁○○○、ｑ○○、ｊ○○
、ｉ○○、ｓ○○、Ｒ○○○、ｅ○○、ｂ○○、Ｘ○○○、ｄ
○○、ｆ○○、ｃ○○、乙○○、ｈ○○、Ｉ○○、Ｍ○○、Ｆ
○○、Ｎ○○、Ｗ○○○、Ｓ○○○、玄○○、Ｃ○○、Ｚ○○○、Ａ○○、ｘ○○、ｙ○○、ｚ○○、己○○○、午○○、巳
○○、壬○○、Ｑ○○、Ｙ○○○、Ｖ○○○、丙○○、庚○○○、Ｂ○○○、ｗ○○○、ｋ○○、戊○○、甲○○○、ｌ○○
、ｍ○○、Ｕ○○、ｖ○○、ｔ○○、ｕ○○、黃○○，按應繼
分比例保持公同共有取得。
訴訟費用由兩造按附表所示比例負擔。
    事實與理由
壹、程序方面
一、按訴狀送達後，原告不得將原訴變更或追加他訴，但該訴訟
    標的對於數人必須合一確定時，追加其原非當事人之人為當
    事人者，不在此限。民事訴訟法第255 條第1 項第5 款定有
    明文。次按繼承人有數人時，在分割遺產前，各繼承人對於
    遺產全部為公同共有；因繼承、強制執行、公用徵收或法院
    之判決，於登記前已取得不動產物權者，非經登記，不得處
    分其物權，民法第1151條、第759 條分別定有明文。共有之
    不動產之共有人中一人死亡，他共有人請求分割共有物時，
    為求訴訟之經濟起見，可許原告就請求繼承登記及分割共有
    物之訴合併提起，即以一訴請求該死亡之共有人之繼承人辦
    理繼承登記後，與原告及其餘共有人分割共有之不動產（最
    高法院70年度第2 次民事庭會議決議意旨參照）。經查，本
    件原告原列邱木蘭為被告，然邱木蘭於原告起訴前之民國38
    年5 月1 日即已死亡，其繼承人為Ｅ○○、Ｋ○○、Ｊ○○
    、辰○○、Ｔ○○○、ｏ○○○、Ｏ○○、Ｇ○○、Ｈ○○
    、ａ○○○、亥○○、未○○、ｇ○○、丁○○○、ｑ○○
    、ｊ○○、ｉ○○、ｓ○○、Ｒ○○○、ｅ○○、ｂ○○、
    Ｘ○○○、ｄ○○、ｆ○○、ｃ○○、乙○○、ｈ○○、Ｉ
    ○○、Ｍ○○、Ｆ○○、Ｎ○○、Ｗ○○○（上開5 人為被
    告Ｌ○○○之繼承人，Ｌ○○○於訴訟中死亡，並經原告聲
    明承受訴訟）、Ｓ○○○、玄○○、Ｃ○○、Ｚ○○○、Ａ
    ○○、ｘ○○、ｙ○○、ｚ○○、己○○○、午○○、巳○○、壬○○、Ｑ○○、Ｙ○○○、Ｖ○○○、丙○○、庚○○○、Ｂ○○○、ｗ○○○、ｋ○○、戊○○、甲○○○、
    ｌ○○、ｍ○○、Ｕ○○、ｖ○○、ｔ○○、ｕ○○（上開
    4 人為被告ｒ○○之繼承人，ｒ○○於訴訟中死亡，並經本
    院裁定承受訴訟）、黃○○等61人，其等均尚未辦理繼承登
    記，此有戶籍謄本、繼承系統表、土地登記謄本等件為證，
    是原告撤回被告邱木蘭部分，追加上開Ｅ○○等邱木蘭之全
    體繼承人為被告，並求命被告Ｅ○○等61人，應先辦理繼承
    登記之聲明，核與前開說明，並無不合，應予准許，合先敘
    明。
二、本件除被告地○○、寅○○、子○○、辛○○、Ｄ○○、宇
    ○○委任被告申○○為訴訟代理人到場外，其餘被告經合法
    通知，均未於最後言詞辯論期日到場，經核無民事訴訟法第
    386 條各款所列情形，爰依原告之聲請，由其一造辯論而為
    判決。
貳、實體方面
一、原告起訴主張：(一)坐落苗栗縣苗栗市○○○段上南勢坑小段
    400 地號土地，地目旱，面積13,210平方公尺（下稱系爭土
    地），依土地登記謄本所載，係登記為原告、訴外人邱木蘭
    （歿）、被告Ｐ○○、酉○○、甲甲○、天○○、宙○○、
    癸○○、卯○○、丑○○、申○○、地○○、寅○○、子○○、辛○○、Ｄ○○、宇○○、戌○○等18人所共有。其中
    原告ｎ○○應有部分為36分之4 ，訴外人邱木蘭應有部分為
    24分之4 ，被告Ｐ○○、酉○○、甲甲○、卯○○、丑○○
    應有部分各為24分之1 ，被告天○○、宙○○、癸○○應有
    部分各為108 分之1 ，被告申○○應有部分為72分之28，被
    告地○○、寅○○、子○○、辛○○、Ｄ○○應有部分各為
    120 分之1 ，被告宇○○、戌○○應有部分各為72分之1 。
    訴外人邱木蘭已死亡數十年，被告Ｅ○○、Ｋ○○、Ｊ○○
    、辰○○、Ｔ○○○、ｏ○○○、Ｏ○○、Ｇ○○、Ｈ○○
    、ａ○○○、亥○○、未○○、Ｉ○○、Ｆ○○、Ｍ○○Ｎ
    ○○、Ｗ○○○（上開5 人為被告Ｌ○○○之繼承人，Ｌ○○○於訴訟中死亡，並經原告聲明承受訴訟）、ｇ○○、ｅ
    ○○、乙○○、ｈ○○、Ｒ○○○、ｂ○○、Ｘ○○○、ｄ
    ○○、ｆ○○、ｃ○○ｑ○○、ｓ○○、丁○○○、ｊ○○
    、Ｕ○○、ｖ○○、ｔ○○、ｕ○○（上開4 人為被告ｒ○○之繼承人，ｒ○○於訴訟中死亡，並經本院裁定承受訴訟
    ）、ｉ○○、巳○○、壬○○、Ｓ○○○、ｙ○○、己○○○、午○○、Ｑ○○、Ａ○○、玄○○、Ｃ○○、Ｚ○○○
    、黃○○、ｘ○○、ｚ○○、Ｙ○○○、Ｖ○○○、庚○○○、戊○○、丙○○、Ｂ○○○、ｗ○○○、ｋ○○、甲○○○、ｌ○○、ｍ○○等61人為邱木蘭之繼承人。(二)依民法
    第823 條第1 項規定，各共有人就共有土地無因物之使用目
    的不能分割共有物或契約未訂有不得分割協議者，得隨時請
    求分割共有物。本件無不得分割之約定，礙於舊有農業發展
    條例共有耕地不得分割之規定，迄今遲未分割。惟農業發展
    條例已於民國89年修訂，明定就89年1 月4 日修正施行前之
    共有耕地，得分割為單獨所有，且本件土地登記共有人之繼
    承人數眾多且分居多處，無法協議分割，為求土地有效利用
    ，爰提起本訴。並聲明：如主文所示。
二、被告方面：
  (一)被告地○○、寅○○、子○○、辛○○、Ｄ○○、宇○○、
    申○○、ｙ○○、ｘ○○、ｚ○○、Ｐ○○、丑○○、酉○○均同意原告所提如主文所示之分割方案。
  (二)被告戌○○、宇○○等2 人及被告天○○、宙○○、癸○○
    等3 人分別以書面表明同意就分得土地維持共有。
  (三)被告邱化田以土地高低不一，有些土地看起來價值比較好，
    原告之分割方案有點不公平，還要再與原告協調等語置辯。
  (四)其餘被告均未於言詞辯論期日到場，亦未提出書狀作任何聲
    明或陳述。
三、得心證之理由
  (一)按各共有人，得隨時請求分割共有物，但因物之使用目的不
    能分割或契約訂有不分割之期限者，不在此限。又共有物之
    分割，依共有人協議之方法行之，不能協議時法院得依任何
    共有人之聲請，命以原物分配或變賣共有物以價金分配於各
    共有人，民法第823 條第1 項、第824 條第1 項、第2 項分
    別定有明文。次按「耕地：指依區域計畫法劃定為特定農業
    區、一般農業區、山坡地保育區及森林區之農牧用地」、「
    每宗耕地分割後每人所有面積未達0.25 公 頃者，不得分割
    。但有下列情形之一者，不在此限：.... 四 、本條例中華
    民國89年1 月4 日修正施行前之共有耕地，得分割為單獨所
    有」農業發展條例第3 條第11款、第16條第1 項但書第4 款
    亦定有明文。
  (二)查原告主張系爭土地為一般農業區之農牧用地，為兩造所共
    有，各共有人之應有部分為原告、訴外人邱木蘭（已歿）、
    被告Ｐ○○、酉○○、甲甲○、天○○、宙○○、癸○○、
    卯○○、丑○○、申○○、地○○、寅○○、子○○、辛○○、Ｄ○○、宇○○、戌○○等18人所共有。其中原告ｎ○○應有部分為36分之4 ，訴外人邱木蘭應有部分為24分之4
    ，被告Ｐ○○、酉○○、甲甲○、卯○○、丑○○應有部分
    各為24分之1 ，被告天○○、宙○○、癸○○應有部分各為
    108 分之1 ，被告申○○應有部分為72分之28，被告地○○
    、寅○○、子○○、辛○○、Ｄ○○應有部分各為120 分之
    1 ，被告宇○○、戌○○應有部分各為72分之1 等事實，業
    據其提出土地登記謄本為證（本院卷(一)第15至19頁），並為
    被告所不爭執，自堪信為真實。又系爭土地雖屬山坡地保育
    區之農牧用地，為農業發展條例所稱之耕地，分割後兩造單
    獨取得之土地面積均未達0.25公頃，惟系爭土地為89年1 月
    4 日農業發展條例修正施行前之共有耕地，得分割為單獨所
    有。原告為系爭土地之共有人，系爭土地查無因物之使用目
    的不能分割，或契約訂有不分割之情形，兩造復無法就分割
    方法達成協議，依前揭法條規定，原告訴請法院裁判分割系
    爭土地，即無不合，應予准許。
  (三)本件系爭土地之原共有人邱木蘭已死亡，其繼承人為被告被
    告Ｅ○○、Ｋ○○、Ｊ○○、辰○○、Ｔ○○○、ｏ○○○
    、Ｏ○○、Ｇ○○、Ｈ○○、ａ○○○、亥○○、未○○、
    ｇ○○、丁○○○、ｑ○○、ｊ○○、ｉ○○、ｓ○○、Ｒ
    ○○○、ｅ○○、ｂ○○、Ｘ○○○、ｄ○○、ｆ○○、ｃ
    ○○、乙○○、ｈ○○、Ｉ○○、Ｍ○○、Ｆ○○、Ｎ○○
    、Ｗ○○○、Ｓ○○○、玄○○、Ｃ○○、Ｚ○○○、Ａ○○、ｘ○○、ｙ○○、ｚ○○、己○○○、午○○、巳○○
    、壬○○、Ｑ○○、Ｙ○○○、Ｖ○○○、丙○○、庚○○○、Ｂ○○○、ｗ○○○、ｋ○○、戊○○、甲○○○、ｌ
    ○○、ｍ○○、Ｕ○○、ｖ○○、ｔ○○、ｕ○○、黃○○
    等61人，有原告提出之戶籍謄本及繼承系統表為證，堪認為
    真實。按民法第1151條、第759 條之規定及上開最高法院70
    年度第2 次民事庭會議決議意旨，原告請求本院命原共有人
    之繼承人先辦理繼承登記後，再裁判分割系爭土地，即屬正
    當，應予准許。
  (四)再按裁判分割共有物，屬形成判決，法院定共有物之分割方
    法，固應斟酌當事人之聲明、共有物之性質、經濟效用及全
    體共有人之利益等，而本其自由裁量權為公平合理之分配，
    但並不受當事人聲明、主張或分管約定之拘束（最高法院93
    年台上字第1797號判決參照）。又分割共有物係以消滅共有
    關係為目的，故法院於裁判分割共有土地時，除因該土地內
    部分土地之使用目的不能分割（如共同使用之道路），或部
    分共有人明示願維持共有關係，或部分當事人因繼承關係須
    就分得之土地保持公同共有者外，即應將土地分配與各共有
    人單獨所有，不得創設新的共有關係（最高法院83年度台上
    字第2551號判決參照）。
  (五)查系爭土地坐落於苗栗縣苗栗市○○○段上南勢坑小段400
    地號，旁為一條柏油產業道路，西南側與東北側之一部分為
    原告與被告申○○種植之茶園，中間為雜木林等情，業經本
    院會同苗栗縣苗栗地政事務所測量人員現場履勘查明屬實，
    製有勘驗筆錄、當日所攝現場照片3 幀（見本院卷(一)第258
    至264 頁）、原告所提地籍圖謄本1 份（見本院卷(二)第14頁
    ）附卷可佐。本院考量系爭土地之位置、現行使用情況、各
    共有人應有部分及應繼分比例所得土地面積，認依原告於97
    年5 月8 日具狀所提之分割方案即如苗栗縣苗栗地政事務所
    97年5 月19日之土地複丈成果圖所示方法分割，應屬適切公
    允。又被告地○○、寅○○、子○○、辛○○、Ｄ○○、宇
    ○○、申○○、丑○○、酉○○、ｙ○○、ｘ○○、ｚ○○
    、Ｐ○○（前列6 人於97年5 月8 日前均表明同意原告所提
    分割方案，見本院卷(一)第225 、258 頁、卷(二)第94至95 頁
    ，其分得部分與原告於97年5 月8 日所提之分割方案相同）
    均同意此分割方案。被告邱化田僅以土地價值不一，原告之
    分割方案有點不公平等語置辯，未提出其他具體分割方式。
    又被告戌○○、宇○○等2 人及被告天○○、宙○○、癸○○等3 人雖曾表示同意就分得土地維持共有（見本院卷(二)第
    98、105 頁），惟原告訴訟代理人亦曾具狀表示：被告宇○○、戌○○、天○○、宙○○、癸○○均不同意按應有部分
    比例維持共有（見本院卷第80頁），又分割共有物既係以消
    滅共有關係為目的，在不創設新共有關係之前提下，本院認
    由其各自單獨取得分得土地為當，以達解決共有耕地糾紛及
    產權單純化之目的，且被告戌○○、宇○○等2 人，被告天
    ○○、宙○○、癸○○等3 人分得部分，並無維持共有之必
    要，而分割為單獨所有，亦無損上開被告之權益，爰判決如
    主文第2 項所示。
四、本件事證已臻明確，兩造所提其餘攻擊防禦方法及證據經本
    院審酌後，核與判決結果不生影響，爰不一一論述，附此敘
    明。
五、訴訟費用負擔之依據：查分割共有物具非訟事件之性質，分
    割共有物之方法，本應由法院斟酌何種分割方法得兼顧共有
    物之經濟效益及兩造利益，不因何造起訴而有不同，故原告
    請求分割之訴雖有理由，惟關於訴訟費用負擔，應以共有人
    各按其權利比例負擔，方屬事理之平，爰併諭知訴訟費用之
    負擔如附表所示。
六、據上論結，本件原告之訴為有理由，依民事訴訟法第385 條
    第1 項前段、第80條之1 ，判決如主文。
中    華    民    國    97    年    7     月    8     日
                  民事庭法  官  吳國聖
以上正本係照原本作成。
如對本判決上訴，須於判決送達後20日內向本院提出上訴狀。
                        書記官  葉俊宏
中    華    民    國    97    年    7     月    8     日
附表：訴訟費用負擔比例
  ┌──┬─────────────┬────────┐
  │編號│當事人                    │分擔訴訟費用之比│
  │    │                          │例              │
  ├──┼─────────────┼────────┤
  │ 1  │原告ｎ○○                │36分之5         │
  ├──┼─────────────┼────────┤
  │ 2  │被告申○○                │72分之28        │
  ├──┼─────────────┼────────┤
  │ 3  │被告宇○○、戌○○        │各72分之1       │
  ├──┼─────────────┼────────┤
  │ 4  │被告地○○、寅○○、子○○│各120分之1      │
  │    │、辛○○、Ｄ○○          │                │
  ├──┼─────────────┼────────┤
  │ 5  │被告甲甲○、丑○○、卯○○│各24分之1       │
  │    │、Ｐ○○、酉○○          │                │
  ├──┼─────────────┼────────┤
  │ 6  │被告天○○、宙○○、癸○○│各108分之1      │
  ├──┼─────────────┼────────┤
  │    │被告Ｅ○○、Ｋ○○、Ｊ○○│                │
  │ 7  │、辰○○、Ｔ○○○、溫邱翠│連帶負擔24分之4 │
  │    │雲、Ｏ○○、Ｇ○○、Ｈ○○│                │
  │    │、ａ○○○、亥○○、未○○│                │
  │    │、ｇ○○、丁○○○、ｑ○○│                │
  │    │、ｊ○○、ｉ○○、ｓ○○、│                │
  │    │Ｒ○○○、ｅ○○、ｂ○○、│                │
  │    │Ｘ○○○、ｄ○○、ｆ○○、│                │
  │    │ｃ○○、乙○○、ｈ○○、邱│                │
  │    │雲磊、Ｍ○○、Ｆ○○、邱蜀│                │
  │    │霙、Ｗ○○○、Ｓ○○○、邱│                │
  │    │美霞、Ｃ○○、Ｚ○○○、邱│                │
  │    │紹鎬、ｘ○○、ｙ○○、鍾海│                │
  │    │雄、己○○○、午○○、邱仕│                │
  │    │田、壬○○、Ｑ○○、陳李金│                │
  │    │枝、Ｖ○○○、丙○○、林李│                │
  │    │幸雲、Ｂ○○○、ｗ○○○、│                │
  │    │ｋ○○、戊○○、甲○○○、│                │
  │    │ｌ○○、ｍ○○、Ｕ○○、劉│                │
  │    │員丞、ｔ○○、ｕ○○、邱淑│                │
  │    │滿等61人（即邱木蘭之繼承人│                │
  │    │）                        │                │
  └──┴─────────────┴────────┘


司法院資訊處製作；財團法人民間司法改革基金會備份。
